臺灣高等法院臺中分院民事裁定　96年度抗字第368號
抗　告　人　丙○○
抗　告　人　甲○○
兼上二　人
法定代理人　己○○
上列抗告人與相對人丁○○、乙○○、戊○○間請求分割共有物
事件，抗告人聲請訴訟救助，經台灣台中地方法院於民國96年6
月15日裁定駁回後，提起抗告，本院裁定如下：
    主  文
抗告駁回。
抗告費用由抗告人負擔。
    理  由
一、抗告意旨略以：抗告人彭惠玲配偶林永義於10年前去世，抗
    告人彭惠玲獨力扶養抗告人甲○○、丙○○2名幼子已長達1
    0年，近年因罹患爰炎，不能過度勞累而長期失業，名下雖
    有不動產應有部分，但為抗告人大伯丁○○占有使用，收成
    亦未分給抗告人，抗告人長期在外租屋，除須繳交房租外，
    尚須支付現年11歲及10歲未成年子女之生活及教育費用，且
    尚積欠保姆費用，抗告人近日雖已找到工作，但僅容餬口，
    生活困難，是希望將名下土地分割出售以清償積欠之保姆費
    用，惟因無力支出訴訟費用，故向法律扶助基金會台中分會
    申請扶助，經則該會依受法律扶助者無資方認定標準第3條
    第1項第2款之規定准予扶助並提出審查通知書為證，顯已提
    出文書證明，自屬得即時調查之證明，原審竟以抗告人非無
    資方，駁回抗告訴訟救助之聲請實無理由。又抗告人雖與相
    對人共有坐落大里市○○段856、857、858及859號土地及大
    里市○○○段249-3、249-8及249-9號土地，惟上開共有土
    地均屬公同共有或分別共有之土地，且屬訟爭財產，現全遭
    相對人丁○○占有使用，抗告人完全未予使用收益，基金會
    覆議審查時亦認上開土地屬訟爭標的，且依情形產不予扣除
    顯失公平，故依財團法人法律扶助基金會受法律扶助無資力
    認定標準第5條第3項、第4項規定計算抗告人資力時應扣除
    上開土地價值，而抗告人扣除上開土地後並無其他動產不動
    產，是自屬窘於生活且缺乏經濟上信用而無資力。又原裁定
    雖認抗告人得以應有部分出售或設定抵押以支付訴訟費用等
    之可能，惟實際上金融機構均不接受應有部分之抵押，於強
    制執行拍賣實務上應有部分之持分土地亦難出售，況上開土
    地中大里市○○○段249-3、249-8號土地於68、70年時即已
    經抗告人已去世公公林坤炎將土地全部設定抵押，且上開土
    地均遭相對人丁○○占有使用，致土地價值更形減少，難以
    出售應有部分或設定抵押，而抗告人並無其他財產足以支付
    高達13萬以上之訴訟費用，是自屬無資力，依民事訴訟法第
    107條及法律扶助法第62條規定應准予救助，為此提起抗告
    ，請求將原裁定廢棄並准予訴訟救助。
二、原審裁定則以：抗告人請求裁判分割之渠等所有之土地價值
    如下：(1)台中縣大里市○○段856、857、858、859地號土地
    ，面積分別為121.13平方公尺、128.83平方公尺、237.35平
    方公尺、314.71平方公尺，抗告人應有部分共計1/3，每平
    方公尺公告現值均為新台幣（下同）17,200元，故抗告人所
    有上開四筆土地之應有部分價值共計為4,598,248元【（121
    .13 ＋128.83＋237.35＋314.71）×1/3×17,200＝4,598,2
    48】，(2)台中縣大里市○○○段249-3、249-8、249-9地號
    土地，面積分別為5,462平方公尺、5,223平方公尺、338平
    方公尺，抗告人應有部分共計1/4，每平方公尺公告現值均
    為3,300元，故抗告人所有上開二筆土地之應有部分價值共
    計為9,133,575元【（5,462＋5,223＋386）×1/4×3,300＝
    9,133,575】，合計土地價值為13,731,823元，而本件第一
    審訴訟費用應徵收132,912元，顯見抗告人並非無資力之人
    ，縱使如抗告人所主張系爭土地現由其他共有占有使用中，
    然並無礙於抗告人以應有部分土地出賣或設定抵押權向銀行
    借款用以支付訴訟費用或律師費用，因認抗告人不符法律扶
    助要件，而駁回其訴訟救助之聲請。
三、按當事人無資力支出訴訟費用者，法院應依聲請，以裁定准
    予救助。但顯無勝訴之望者，不在此限。法院認定前項資力
    時，應斟酌當事人及其共同生活親屬基本生活之需要。民事
    訴訟法第107條定有明文。次按經財團法人法律扶助基金會
    分會准予法律扶助之無資力者，其於訴訟程序中，向法院聲
    請訴訟救助時，應准予訴訟救助，但另有不符法律扶助事實
    之證明者，不在此限，法律扶助法第62條亦定有明文，自應
    予以駁回。
四、經查，本件抗告人雖提出財團法人法律扶助基金會覆議決定
    通知書（全部扶助）為憑，然如前所述，抗告人名下之土地
    應有部分依公告現值計價值已高達1373萬1823元，各該土地
    縱為另一共有人丁○○所占用，但並不影響應有部分土地之
    移轉或出售，亦無礙於抗告人設定抵押以為借款之需，雖其
    中大里市○○○段249-3、249-8號等土地，業經抗告人彭惠
    玲已去世公公林坤炎設定抵押，但其設定之最高限額抵押權
    金額僅100萬元及66萬8千元，遠低於抗告人前揭土地應有部
    分之價值，其餘位於台中縣大里市○○段856、857、858、
    859及249之9號土地則未設定任何負擔於其上，顯見抗告人
    非無資產之人，各該土地應有部分又非不能處分之財產更無
    顯然不能處分之情形（參財團法人法律扶助基金會受法律扶
    助無資力認定標準第5條3項、第4項），原審因之駁回其訴
    訟救助之聲請，自無不合。抗告意旨仍執前詞，求予廢棄原
    裁定並准予訴訟救助，尚乏依據，應予駁回。
五、爰依民事訴訟法第495條之1、第449條第1項、第95條、第78
    條，裁定如主文。
中　　華　　民　　國　　96　　年　　7 　　月　　24　　日
                  民事第二庭    審判長法　官　童有德
                                      法　官  翁芳靜
                                      法　官  謝說容
以上正本係照原本作成。
再為抗告應以適用法規顯有錯誤為理由，並經本院之許可，該許
可以原裁定所涉及之法律見解具有原則上之重要性者為限。
如提起再抗告者應於裁定送達後十日內向本院提出抗告理由狀（
須按照他造人數附具繕本）並繳納抗告裁判費新臺幣壹仟元，同
時委任律師或具有律師資格之關係人為代理人。
　　　　　　　　　　　　　　　　　　　書記官　蘇昭文
中　　華　　民　　國　　96　　年　　7 　　月　　24　　日
                                                      Ｃ